【裁判字號】    97,重訴,537
【裁判日期】    990324
【裁判案由】    返還不當得利等
【裁判全文】
臺灣臺北地方法院民事判決             97年度重訴字第537號
原      告  乙○○
訴訟代理人  林雯澤律師
            簡嘉宏律師
原      告  丙○○
            甲○○
            戊○○
上3人共同
訴訟代理人  柯清貴律師
複代理人    賴俊榮律師
被      告  丁○○
            己○○○
共      同
訴訟代理人  林永頌律師
            黃韋齊律師
複代理人    陳怡君律師
上列當事人間請求返還不當得利事件，本院於民國99年3月3日言
詞辯論終結，判決如下：
    主  文
原告之訴及假執行之聲請均駁回。
訴訟費用由原告負擔。
    事實及理由
一、原告起訴主張：
  (一)原告乙○○、丙○○、甲○○、戊○○與訴外人周美智、周
    純安及周亭汝為臺北市○○區○○段二小段481、482地號土
    地（下合稱系爭土地）之共有人，原告乙○○、丙○○、甲○○、戊○○對系爭土地之應有部分均為5分之1，周美智、
    周純安及周亭汝則均為15分之1，又坐落系爭土地上之門牌
    號碼：臺北市○○○路○段1號建物（建號：臺北市○○區○○段二小段3237號，下稱系爭建物），原為兩造及其他共有
    人所有，系爭建物之共有人於民國90年間訴請裁判分割，經
    臺灣高等法院於93年1月13日以91年度重上字第329號判決被
    告己○○○分得系爭建物第4層、被告丁○○分得系爭建物
    第7層，該判決於93年2月23日確定在案，依民法第759條規
    定，無待辦理分割登記，被告丁○○及己○○○業自該判決
    確定之日（93年2月23日）起分別取得系爭建物第7層及第4
    層之所有權，然被告丁○○及己○○○並非系爭土地之所有
    權人，卻分別以系爭建物第7層及第4層占用系爭土地，是被
    告丁○○及己○○○乃無法律上之原因，分別以系爭建物第
    7層及第4層占用系爭土地，受有利益，並致原告4人受有損
    害，為此依民法第179條規定，請求被告丁○○、己○○○
    分別給付原告4人相當於租金之不當得利，金額則依土地法
    第105條準用第97條第1項規定計算。
  (二)對被告抗辯所為之陳述：
  1.周銘德及原告乙○○、丙○○、甲○○、戊○○既為系爭土
    地之登記所有權人，依土地法第43條規定，自有絕對之效力
    ，是被告主張系爭土地係由周順發借名登記云云，自應就該
    事實盡舉證責任以實其說，否則自難以被告片面之陳述，遽
    認被告主張之借名登記事實存在。
  2.「土地使用權同意證明書」之簽發日期為51年11年1日，斯
    時原告甲○○尚未滿週歲，原告戊○○則未滿7歲，均為無
    行為能力之人，應由法定代理人代為法律行為，周銘德則甫
    年滿12歲，為限制行為能力人，未經法定代理人同意或承諾
    之法律行為效力未定，然「土地使用權同意證明書」上僅有
    甲○○、戊○○、周銘德之簽名，並無法定代理人代理意旨
    之記載，被告亦未舉證證明關於周銘德簽名之部分業經周銘
    德法定代理人之同意或承諾，是「土地使用權同意證明書」
    甲○○、戊○○、周銘德名義簽名之部分，自屬無效，不論
    丙○○及乙○○簽名之部分是否真正、效力為何，依修正前
    民法第820條第1項規定，「土地使用權同意證明書」既未經
    全體共有人之有效同意，自屬無效。
  3.被告曾於80年7月6日向原告乙○○承租系爭土地，如被告有
    權無償使用系爭土地時，何以被告仍於80年間向乙○○承租
    系爭土地？在在證明被告主張對系爭有「無償使用」之權利
    云云，顯與事實不符。
  4.縱被告主張所謂使用借貸之契約存在，亦因被告於80年7月6
    日與原告乙○○簽訂租賃契約，且給付被告對系爭房屋應有
    部分各60分之4之租金予原告乙○○而消滅至明，是被告以
    所謂使用借貸契約存在云云置辯，洵非有理。並聲明：(1)被
    告丁○○應給付原告乙○○543,583元，原告丙○○、甲○○、戊○○各641,229元，及均自起訴狀繕本送達之翌日起
    至清償之日止，按週年利率百分之5計算之利息。(2)被告己○○○應給付原告543,583元，原告丙○○、甲○○、戊○○各641,229元，及均自起訴狀繕本送達之翌日起至清償之
    日止，按週年利率百分之5計算之利息。(3)願供擔保，請准
    宣告假執行。
二、被告之抗辯：
  (一)系爭土地係兩造父祖周順發於49年左右，向國有財產局承購
    買得。嗣52年2月間，辦理土地所有權之登記，所有權人登
    記為乙○○、丙○○、甲○○、戊○○及周銘德，登記原因
    為買賣，登記原因發生日期為51年5月28日。周順發於買得
    系爭土地時，土地上原有1棟日式三層樓建築，嗣51年間，
    周順發決定於系爭土地上起造系爭建物，最初系爭建物起造
    人登記為周順發、甲○○，至52年4月，起造人變更為周石
    阿雪（周順發之妻）、甲○○，復至53年，起造人再變更為
    周石阿雪、甲○○、周銘德，於51年11月1日，系爭土地之
    名義所有權人乙○○、丙○○、甲○○、戊○○及周銘德，
    出具土地使用權證明書，將系爭土地供周順發、甲○○「改
    築永久式房屋」之用，嗣52年系爭建物變更起造人，渠等5
    人再次出具土地使用權證明書，供周石阿雪、甲○○「改築
    永久式房屋」之用，於53年間，渠等5人又再次出具土地使
    用權證明書。系爭建物於54年興建完成後，未隨即辦理第一
    次所有權保全登記，嗣66年、67年間，周順發及周石阿雪相
    繼過世，系爭建物所有權由渠等之繼承人所繼承，當時亦遲
    未辦理登記，時至79年，被告丁○○、己○○○與甲○○、
    周志和、乙○○、丙○○、戊○○、周銘德、周王清花、周
    永豐，就系爭建物之所有權登記比例成立訴訟上之和解，被
    告丁○○取得系爭建物60分之1所有權，被告己○○○取得
    60分之4所有權，迄82年12月13日，系爭建物之所有權人依
    和解筆錄所載應有部分，辦理建物第一次所有權保存登記。
    86年間，周順發之長媳周王清花死亡，周王清花就系爭建物
    之60分之1應有部分，由其繼承人周銘德、周永豐、被告丁○○「公同共有」。89年間，周志和、丙○○、甲○○、周
    銘德4人訴請裁判分割系爭建物，經臺灣高等法院91年度重
    上字第329號判決分割結果，每一樓層均有獨立之所有權人
    ，被告丁○○、己○○○分別取得第7層及第4層（該判決業
    已於93年2月23日確定），被告丁○○另須找補甲○○4,235
    ,756元，被告己○○○則找補周銘德2,024,975元。又因系
    爭建物原僅有1個建號，受限於建築法規規定，若無各共有
    人配合，無法就各樓層辦理獨立建號而單獨登記，致系爭建
    物雖經裁判分割，但迄今無法辦理所有權變更登記。再者，
    被告丁○○、己○○○雖分得第7層及第4層，然因其他共有
    人惡意破壞，致第4層及第7層沒水沒電可以使用，現根本無
    法使用收益。
  (二)被告所有之建物使用系爭土地，有正當法律權源，理由如下
    ：
  1.系爭建物及系爭土地實質上原屬兩造先祖周順發所有，而借
    名登記於子孫名下，周順發所有之房屋坐落於其所有之土地
    有正當法律權源，被告之建物所有權繼承自周順發而來，當
    然亦概括繼承建物使用土地之正當權源。
  2.原告曾出具「土地使用權證明書」，同意系爭建物興建於系
    爭土地上，被告自有權使用系爭土地至系爭建物不堪使用為
    止。
  3.再者，被告之建物所有權，部分來自「繼承周石阿雪之應有
    部分」，部分來自裁判分割，兩項來源之所有權俱有使用土
    地之正當權源。
  4.復且，依最高法院見解，同時為建物及土地所有權人之原告
    戊○○、乙○○、甲○○不得對被告主張無權占有。
  5.依土地所有權人長達40餘年不曾向建物所有權人收取土地使
    用對價之事實，土地及建物所有權人間，存在默示使用借貸
    契約。
  (三)至被告與原告乙○○於80年簽訂名之為「建地租賃契約書」
    之文件，無取代原土地使用權證明書之效力，且其實質上乃
    一補貼協議，非建地租賃。倘認為該文件確係租賃契約，則
    兩造間因該契約之默示更新，存在不定期租賃關係，不構成
    無權占有。
  (四)若認被告使用系爭土地無法律上原因，因被告所有之建物目
    前無使用價值，故應返還範圍為「零」。縱仍認被告有返還
    不當得利之義務，相當於租金之計算，應依申報地價年息3.
    5％為基準，且原告僅得就有土地應有部分未能使用收益之
    損害為請求。並聲明：(1)如主文第1項所示。(2)如受不利之
    判決，願供擔保請准宣告免為假執行。
三、兩造不爭執之事實：
  (一)原告乙○○、丙○○、甲○○、戊○○與周美智、周純安、
    周亭汝為系爭土地之共有人，其中原告乙○○、丙○○、甲○○、戊○○之應有部分均為5分之1，周美智、周純安、周
    亭汝之應有部分則均為15分之1，並有土地登記謄本可證（
    見卷(一)第10至13頁）。
  (二)系爭建物原為兩造及其他共有人所有，於90年間，共有人周
    志和、丙○○、周銘德、甲○○訴請裁判分割系爭建物，經
    臺灣高等法院於93年1月13日以91年度重上字第329號判決被
    告己○○○分得系爭建物第4層、被告丁○○分得系爭建物
    第7層，該判決已於93年2月23日確定在案，並有該判決暨判
    決確定證明書可證（見卷(一)第15至26頁）。
四、本件應探究者為：(1)系爭土地是否有借名登記之情形？(2)原
    告4人及周銘德於51年、52年、53年間出具之土地使用權證
    明書，效力為何？(3)被告己○○○以系爭建物第4層、被告
    丁○○以系爭建物第7層占用系爭土地，有無法律上原因？
    (4)如(3)為無，原告得向被告己○○○、丁○○請求不當得利
    之金額若干？茲分述如下：
  (一)查：系爭土地係原告4人及周銘德於51年間以3,752,156元向
    國有財產局買得，有51年5月28日財政部國有財產局臺灣省
    北區辦事處國有房屋產權移轉證明書可稽（見卷(一)第141頁
    ），此與系爭土地於88年間之土地登記謄本所載：所有權人
    ：原告4人及周銘德、權利範圍：各為5分之1、登記原因：
    買賣、原因發生日期：51年5月28日、登記日期：52年2月12
    日（見卷(一)第49至54頁），內容互核相符，其後周銘德於93
    年3月15日死亡，周銘德就系爭土地之應有部分由周美智、
    周純安、周亭汝繼承，亦有戶籍謄本、土地登記謄本可按（
    見卷(二)第76、77、82、83頁）。被告雖稱：51年5月28日當
    時，原告甲○○僅3個多月大，原告戊○○年僅7歲，周銘德
    年僅12歲，原告乙○○、丙○○則受僱於臺北戲院，按月支
    領薪資，渠等應無可能出資300多萬元買受系爭土地，足見
    實際上係周順發出資購買，只是借名登記在渠等名下而已等
    語，然系爭土地自52年間登記於原告4人及周銘德名下後，
    直至93年間周銘德死亡，改由周美智、周純安、周亭汝繼承
    ，所有權人未曾變動，又周順發係於66年11月30日死亡，有
    戶籍登記簿可佐（見卷(二)第91頁），於周順發過世後，其繼
    承人未曾就系爭土地而對原告4人及周銘德有所爭訟，此為
    兩造所不爭執（見卷(二)第231頁），衡情系爭土地若係周順
    發所有，而借名登記在原告4人及周銘德名下，周順發之其
    他繼承人又怎會不對原告4人及周銘德就系爭土地之權利有
    所主張？是以於51年間購買系爭土地縱係周順發所出資，應
    認周順發係基於贈與之意而登記於原告4人及周銘德名下，
    而非借名登記，原告4人及周銘德乃系爭土地之實質所有人
    ，堪予認定。
  (二)次查：系爭建物最初係由「周順發、甲○○」於51年11月30
    日申請改建，有營造執造申請書、切結書（周順發、甲○○
    出具）可按（見卷(一)第245、246頁、卷(二)第237頁），原告4
    人及周銘德並於51年11月間出具土地使用權證明書（見卷(一)
    第247頁），同意「周順發、甲○○」於系爭土地改築永久
    式房屋，嗣於52年4月25日，起造人變更為「周石阿雪、甲○○」，有更改設計申請書可憑（見卷(一)第249頁），原告4
    人及周銘德又於52年4月25日出具土地使用權證明書（見卷
    (一)第253頁），同意「周石阿雪、甲○○」於系爭土地改築
    永久式房屋，於53年間，起造人再變更為「甲○○、周石阿
    雪、周銘德」，有更改設計申請書可稽（見卷(一)第251、252
    頁），原告4人及周銘德復於53年5月間出具土地使用權證明
    書（見卷(二)第235頁），同意「甲○○、周石阿雪、周銘德
    」使用系爭土地，此經本院向臺北市建築管理處函調系爭建
    物之建造執照卷宗核對無訛，堪信為真實。原告主張：簽具
    土地使用權證明書時，周銘德、原告甲○○、戊○○或為未
    滿7歲之無行為能力人，或為已滿7歲但未滿20歲之限制行為
    能力人，然土地使用權證明書並無法定代理人代理意旨之記
    載，亦無從認定業經法定代理人之同意或承諾，是土地使用
    權證明書關於渠等3人部分，應屬無效，土地使用權證明書
    既未經全體共有人之有效同意，依修正前民法第820條第1項
    規定自屬無效等語，惟自簽具前開土地使用權證明書迄至原
    告提起本件訴訟之40餘年間，未曾有人就該土地使用權證明
    書之真正或效力有所爭執，況周銘德、原告甲○○、戊○○
    之法定代理人與系爭建物之起造人間，誼屬至親，當知悉系
    爭建物於51至53年間進行改建，而在一土地上擅自改建房屋
    影響該土地所有人之權益甚鉅，苟土地使用權證明書之簽具
    未經當時周銘德、原告甲○○、戊○○法定代理人之事前同
    意或事後承認，渠等大可表示異議，或採取必要之救濟途徑
    ，然渠等未如此而為，足徵前開3份使用權同意書之簽具業
    經當時周銘德、原告甲○○、戊○○法定代理人之同意或承
    認，是原告爭執渠等及周銘德於51年、52年、53年間出具之
    土地使用權證明書之效力，自難憑採。
  (三)按起造人申請建造執照或雜項執照時，應備具土地權利證明
    文件，建築法第30條定有明文。所謂土地權利，係指起造人
    對於聲請建築房屋之基地有所有權或租賃權或借用權而言，
    如為所有權，須附所有權狀或土地登記謄本，租賃權須附租
    約書，借用權須附土地所有權人出具之土地使用權同意書（
    最高行政法院55年判字第33號判例意旨參照），又土地所有
    人既出具土地使用權同意書，同意起造人於土地上建築房屋
    ，應認其書立同意書之真意，乃在默許該房屋之所有人或合
    法占有人，得因使用房屋之目的而使用系爭土地（最高法院
    87年度台上字第1337號判決意旨參照）。經查：
  1.原告4人及周銘德於出具土地使用權證明書時，於該證明書
    上並未有租金或其他對價之約定，其後亦未向系爭建物之起
    造人有何收取租金或其他對價之事實，堪認系爭土地使用權
    證明書具類似民法使用借貸之性質，而可類推適用民法使用
    借貸之相關規定。
  2.民法第470條第1項前段規定：「借用人應於契約所定期限屆
    滿時，返還借用物；未定期限者，應於依借貸之目的使用完
    畢時返還之」，系爭土地使用權證明書並無期限之記載，具
    未定期限之性質，而其目的係供起造人改建系爭建物，申請
    建造執照之用，故類推適用前開規定，可認於借貸之目的使
    用完畢前即系爭建物尚堪使用之時，系爭建物之所有人或合
    法占有人，得因使用房屋之目的而有權占用系爭土地，系爭
    土地之所有人不得請求返還（最高法院87年台上字第2095號
    判決、90年台上字第3號判決意旨參照）。
  3.周順發及周石阿雪過世後，於79年間，被告丁○○、己○○○與甲○○、周志和、乙○○、丙○○、戊○○、周銘德、
    周王清花、周永豐，就系爭建物之所有權比例成立訴訟上之
    和解，有本院79年度訴字第3573號和解筆錄可稽（見卷(一)第
    57至59頁），嗣於90年間，周志和、丙○○、周銘德、甲○○訴請裁判分割系爭建物，經臺灣高等法院於93年1月13日
    以91年度重上字第329號判決被告己○○○分得系爭建物第4
    層、被告丁○○分得系爭建物第7層，該判決並於93年2月23
    日確定，有臺灣高等法院91年度重上字第329號判決暨判決
    確定證明書可參（見卷(一)第15至26頁），被告己○○○、丁○○既經上揭過程，而分別成為系爭建物第4層、第7層之所
    有人，依上說明，於系爭建物尚堪使用之時，被告己○○○
    、丁○○自得分別因使用系爭建物第4層、第7層之目的而有
    權占用系爭土地，故可認被告己○○○、丁○○占用系爭土
    地，有其法律上之原因。
  4.原告雖主張：被告曾於80年7月6日向原告乙○○承租系爭土
    地，縱有所謂使用借貸之契約存在，亦因被告於80年7月6日
    與原告乙○○簽訂租賃契約，且給付租金予原告乙○○而消
    滅等語，然系爭建物之各所有人得以使用房屋之目的而有權
    占用系爭土地之依據，乃原告4人及周銘德出具之土地使用
    權證明書，如要終止土地使用權證明書所表彰之類似使用借
    貸法律關係，因影響系爭建物全體所有人之權益甚鉅，於解
    釋上應由系爭建物之全體所有人共同為之，自無從因被告與
    原告乙○○之合意而終止，況由被告與原告乙○○間簽訂之
    建地租賃契約書內容觀之（見卷(一)第110至113頁），亦無終
    止土地使用權證明書所表彰法律關係之字樣，是原告就此主
    張，洵非有據。
  (四)本件爭點(三)既為肯定之認定，自無探究爭點(四)之必要，併此
    敘明。
五、綜上，系爭土地並無實質上為周順發所有，而借名登記在原
    告4人及周銘德之情形，且原告4人及周銘德於51年、52年、
    53年間出具之土地使用權證明書應認為有效，又被告己○○○、丁○○分別為系爭建物第4層、第7層之所有人，可認於
    系爭建物尚堪使用之時，得因使用房屋之目的而有權占用系
    爭土地，渠等占用系爭土地，既有其法律上之憑據，自與民
    法第179條所規定之「無法律上原因」之要件不相符合。從
    而，原告依民法第179條規定，訴請被告2人應分別給付原告
    乙○○543,583元，原告丙○○、甲○○、戊○○各641,229
    元，及均自起訴狀繕本送達之翌日起至清償之日止，按週年
    利率百分之5計算之利息，為無理由，應予駁回。原告之訴
    既經駁回，其假執行之聲請，已失所附麗，應併予駁回。
六、本件事證已臻明確，兩造其餘攻防方法及所提證據，業經審
    酌，核與本件判決結果無影響，爰不逐一論述，併此敘明。
七、據上論結，本件原告之訴為無理由，依民事訴訟法第78條，
    判決如主文。
中    華    民    國    99    年     3    月    24    日
                  民事第四庭  法  官  張文毓
以上正本係照原本作成。
如對本判決上訴，須於判決送達後20日內向本院提出上訴狀（須
附繕本）。
中    華    民    國    99    年    3     月    24    日
                              書記官  賴敏慧

司法院資訊處製作；財團法人民間司法改革基金會備份。
